臺灣士林地方法院民事判決　　　　　　　99年度訴字第1516號
原　　　告　黃壬河
　　　　　　黃淑婷
　　　　　　黃美香
兼前三　人
訴訟代理人　黃壬辛
被　　　告　黃壬戊
上列當事人間返還不當得利事件，本院於民國100 年4 月13日言
詞辯論終結，判決如下：
    主      文
被告應給付原告新臺幣捌拾玖萬參仟壹佰玖拾壹元，及自民國九
十九年九月八日起至清償日止，按年息百分之五計算之利息。
原告其餘之訴駁回。
訴訟費用由被告負擔百分之九十九，餘由原告負擔。
    事實及理由
一、原告起訴主張：兩造均為父親黃金水（按生於民國15年6 月
    21日、歿於99年3 月2 日）、母親黃中旗（按生於17年9 月
    14日、歿於98年9 月24日）之子女，依序為被告黃壬戊、原
    告黃淑婷、原告黃壬河、原告黃壬辛、原告黃美香。被告自
    91年間搬離與兩造父母共同居住之新北市新莊區○○○街住
    處後，迄未曾扶養照顧父母。而兩造父母名下均無不動產，
    亦無鉅額存款，且兩造母親自80幾年間起長年罹患糖尿病，
    不良於行臥病在床，兩造父親晚年罹患癌症，扶養照顧及日
    常生活起居均由原告等人打理。兩造同係對父母負扶養義務
    之人，惟自91年起迄今，均由原告共同支付扶養費用及父母
    過世時之喪葬費用，被告並未負擔分文。爰依民法不當得利
    之法律關係，請求被告支付自91年8 月至98年12月止，兩造
    父母5 分之1 之扶養費用72萬0594元（含日常生活費用及自
    97年7 月起聘請外勞照護費用：1 、日常生活費用部分，以
    行政院主計處公布之新北市平均每戶每人每月經常性支出為
    計算基準，自91年8 月至98年12月止，父母兩人共計318 萬
    7 千894 元，被告應分擔1/5 即63萬7 千578 元；2 、聘請
    外勞照護費用部分，父母兩人共計41萬5 千080 元，被告應
    分擔1/5 即8 萬3 千016 元），及兩造父母5 分之1 之喪葬
    費用18萬4 千343 元（含辦理喪葬事宜及靈骨塔使用費用，
    各為68萬1 千715 元、24萬元，被告應分擔1/5 即18萬4 千
    343 元），合計為90萬4 千937 元，並加計自起訴狀繕本送
    達被告翌日起之法定利息。聲明：(一)被告應給付原告90萬4
    千937 元，及自起訴狀繕本送達被告翌日起按年息5%計算之
    利息；(二)訴訟費用由被告負擔。
二、被告則以：伊身為家中長子，兩造父母生前居住之新北市新
    莊區○○○街住處是伊出錢買的，91年伊搬離新莊時，兄弟
    姊妹有口頭協議，因為父母住伊名下房屋，所以伊不用再出
    扶養費用，而由其他兄弟姊妹負擔；又伊自91年搬離新莊後
    ，每月都有直接拿現金給父母至少各3 千元，伊拿錢給父母
    ，其他兄弟姊妹都不知道等語，資為抗辯。聲明：(一)原告之
    訴駁回；(二)訴訟費用由原告負擔。
三、原告主張兩造均為黃金水、黃中旗之子女，依序為被告黃壬
    戊、原告黃淑婷、原告黃壬河、原告黃壬辛、原告黃美香，
    被告於91年間搬離與兩造父母共同居住之新北市新莊區○○
    ○街住處等情，為被告所不爭執。又原告主張被告自搬離上
    開住處後，未盡分擔父母扶養費用及喪葬費用等扶養責任，
    則為被告所否認，並以前詞置辯。經查：
(一)、被告91年間搬離與父母共同居住之新北市新莊區○○○街住
    處後，兩造父母之日常生活費用、自97年7 月起聘請外勞照
    護費用、辦理喪葬事宜及靈骨塔使用費用等，均由原告負擔
    等情，業據原告提出被告不爭執真正之兩造父母醫院診療收
    據、聘請外勞費用證明、喪葬費及靈骨塔使用費用單據等件
    為證，且據(1)證人即外勞看護魏干娣於審理中證稱：伊來臺
    灣當看護，97年來時先照顧兩造母親，後來兩造母親過世，
    又接著照顧兩造父親，除兩造父母去醫院的時間外，伊都與
    兩造父母同住在新北市新莊區○○○街，伊都沒有休假過；
    伊照顧兩造父母期間，原告黃壬河、黃壬辛、黃淑婷、黃美
    香常常來探望，薪水是由原告黃壬辛拿給伊的；伊沒有看過
    被告來探望，也沒有聽兩造父母說過被告有拿過錢給他們等
    語（見本院100 年4 月13日言詞辯論筆錄）；(2)證人即負責
    辦理兩造父母喪葬事宜之王善霖於審理中證稱：伊從事殯葬
    業，98年9 月間兩造母親過世，原告委託伊辦理喪葬事宜，
    99年3 月間兩造父親過世，原告又再委託伊辦理喪葬事宜，
    原告所提出之喪葬費用單據，是伊開立的，伊也有看到原告
    繳納殯儀館規費，伊為原告處理父母喪葬事宜期間，並未見
    過被告，兩次辦理喪葬事宜費用，都是由原告黃壬辛拿給伊
    等語（見本院100 年4 月13日言詞辯論筆錄）綦詳，堪信原
    告此節主張為真實。
(二)、被告雖辯稱伊與原告間曾有口頭協議，因父母所住房屋為伊
    所有，故伊不用另負擔扶養費用；伊每月都有直接拿現金給
    父母至少各3 千元云云。惟查：１、被告主張與原告間曾有
    被告不需分擔父母扶養費用之口頭協議乙情，並未提出任何
    證據以實其說；而其指陳父母生前居住在其所有之房屋，亦
    經原告否認在案，質稱：房子實為父母賣掉鄉下田地取得資
    金，於67年間購買，借名登記在被告名下，被告67年間方從
    軍中服役退伍，尚無固定工作，何來資金可供購屋等語，且
    衡情縱兩造父母生前確居住在被告所有之房屋，與兩造間是
    否會有父母扶養費用之分擔協議，並無必然關聯，難認原告
    此節主張為真實；２、被告主張其每月都有直接拿現金給父
    母乙情，僅為個人一己之陳述，且與前揭貼身照顧兩造父母
    之證人即外勞看護魏干娣之證詞不符，亦難認原告此節主張
    為真實。準此，被告自91年離家後即未分擔扶養費用，洵堪
    認定。
(三)、１、按直系血親相互間，互負扶養之義務；負扶養義務者有
    數人時，應依左列順序定其履行義務之人：一、直系血親卑
    親屬，負扶養義務者有數人而其親等同一時，應各依其經濟
    能力，分擔義務；受扶養權利者，以不能維持生活而無謀生
    能力者為限，前項無謀生能力之限制，於直系血親尊親屬，
    不適用之，民法第1114、1115、1117條分別定有明文。查兩
    造父母黃金水、黃中旗分別為15年、17年出生，於被告91年
    間離家時，均年逾70歲，且依卷附其等現存之稅務電子閘門
    財產所得資料顯示，除黃中旗於93至95年間曾有利息所得每
    年1 至2 千元外，均無工作所得，亦均無任何財產，顯均不
    能維持日常生活，而有受子女扶義之權利。２、次按扶養之
    程度，應按受扶養權利者之需要與負扶養義務者之經濟能力
    及身分定之，民法第1119條亦有明文；又子女對父母之扶養
    義務，係基於父母子女之身分而來，均應依各自資力對父母
    負扶養義務，若均有扶養能力時，對於父母之扶養費用均應
    分擔，因此負扶養義務者有數人而僅由其中一人單獨扶養，
    自得依不當得利之規定請求其他負扶養義務者償還其代墊應
    分擔之扶養費用，且其訴訟標的為不當得利，時效為15年（
    最高法院92年度台上字第1699號民事裁判意旨參照）。查兩
    造均為父母黃金水、黃中旗之子女，對父母均負扶養義務，
    惟被告自91年間離家起即未分擔扶養費用，由原告代墊；而
    依本件卷證資料，並無證據顯示兩造有何不能分擔扶養義務
    之情形，是兩造共5 人自當平均分擔對父母之扶養義務。
(四)、關於本件原告得請求被告償還之代墊費用金額：
    原告主張被告應償還之代墊費用，包括：自91年8 月至98年
    12月止，兩造父母5 分之1 之扶養費用72萬594 元（含日常
    生活費用及自97年7 月起聘請外勞照護費用：1 、日常生活
    費用部分，以行政院主計處公布之新北市平均每戶每人每月
    經常性支出為計算基準，自91年8 月至98年12月止，父母兩
    人共計318 萬7 千894 元，被告應分擔1/5 即63萬7 千578
    元；2 、聘請外勞照護費用部分，父母兩人共計41萬5 千08
    0 元，被告應分擔1/5 即8 萬3 千016 元），及兩造父母5
    分之1 之喪葬費用18萬4 千343 元（含辦理喪葬事宜及靈骨
    塔使用費用，各為68萬1 千715 元、24萬元，被告應分擔1/
    5 即18萬4 千343 元），合計為90萬4 千937 元，並加計自
    起訴狀繕本送達被告翌日起之法定利息等語。查原告就所請
    求之代墊費用，雖僅部分日常生活費用，及聘請外勞照護費
    用、辦理喪葬事宜及靈骨塔使用費用，存有單據證明（見原
    告起訴狀所附之原證2 至5 ），然就支出單據不全之日常生
    活費用部分，衡情包括食、衣、水、電、瓦斯、行、醫、樂
    等費用，甚為瑣碎，少有收集或留存證據，當以日常生活經
    驗及情理，作為判斷依據，是原告主張該部分以行政院主計
    處公布之各年度新北市民平均每人消費支出為標準，當得允
    許，經計算後，自91年8 月至98年間之日常生活費用支出，
    兩造父母共計應為312 萬9 千160 元（詳如後列計算表），
    被告應分擔1/5 即62萬5 千832 元；又就聘請外勞照護費用
    部分，兩造父母共計為41萬5 千080 元，被告應分擔1/5 即
    8 萬3 千016 元；就辦理喪葬事宜費用部分，兩造父母共計
    為68萬1 千715 元，被告應分擔1/5 即13萬6 千343 元；就
    靈骨塔使用費用部分，兩造父母共計為24萬元，被告應分擔
    1/ 5即4 萬8 千元。綜上，被告應償還原告之代墊費用，總
    計應為89萬3 千191 元（計算式：625832+83016+136343+48
    000= 893191 ）及法定利息。
四、從而，原告本於不當得利之法律關係，於請求被告給付89萬
    3 千191 元，及自起訴狀繕本送達被告之翌日即99年9 月8
    日起至清償日止，按法定週年利率5%計算之利息範圍內，為
    有理由，應予准許。逾此範圍之請求，為無理由，應予駁回
    。
五、本件判決基礎已臻明確，兩造其餘攻防方法及訴訟資料，經
    本院斟酌後，核與判決結果不生影響，不另一一論述，併此
    敘明。
六、據上論結，原告之訴為一部有理由，一部無理由，依民事訴
    訟法第79條，判決如主文。
中    華    民    國   100    年    4     月    29    日
                  民事第一庭  法  官  孫曉青
以上正本係照原本作成。
如對本判決上訴，應於判決送達後20日內向本院提出上訴狀。如
委任律師提起上訴者，應一併繳納上訴審裁判費。
中    華    民    國   100    年    4     月    29    日
                              書記官  詹佳佩
┌───────────────────────────────────┐
│附表                                                                  │
├──┬────┬─────────┬─────┬───────────┤
│編號│日  期  │ 項        目     │金額（NT）│  備        註        │
│    │        │                  │          │                      │
├──┼────┼─────────┼─────┼───────────┤
│１  │91年8 月│平均每人每月經常性│163450元  │兩造父母共2 人。      │
│    │至91年12│支出16345元       │          │                      │
│    │月      │                  │          │16345（元）x5（月）   │
│    │        │                  │          │x2（人）=163450 （元）│
├──┼────┼─────────┼─────┼───────────┤
│２  │92年1 月│平均每人每月經常性│400296元  │兩造父母共2 人。      │
│    │至92年12│支出16679元       │          │                      │
│    │月      │                  │          │16679 （元）x12 （月）│
│    │        │                  │          │x2（人）= 400296（元）│
├──┼────┼─────────┼─────┼───────────┤
│３  │93年1 月│平均每人每月經常性│417336元  │兩造父母共2 人。      │
│    │至93年12│支出17389元       │          │                      │
│    │月      │                  │          │17389 （元）x12 （月）│
│    │        │                  │          │x2（人）=417336 （元）│
│    │        │                  │          │                      │
├──┼────┼─────────┼─────┼───────────┤
│４  │94年1 月│平均每人每月經常性│437928元  │兩造父母共2 人。      │
│    │至94年12│支出18247元       │          │                      │
│    │月      │                  │          │18247 （元）x12 （月）│
│    │        │                  │          │x2（人）= 437928（元）│
├──┼────┼─────────┼─────┼───────────┤
│５  │95年1 月│平均每人每月經常性│456024元  │兩造父母共2 人。      │
│    │至95年12│支出19001元       │          │                      │
│    │月      │                  │          │19001 （元）x12 （月）│
│    │        │                  │          │x2（人）= 456024（元）│
├──┼────┼─────────┼─────┼───────────┤
│６  │96年1 月│平均每人每月經常性│431688元  │兩造父母共2 人。      │
│    │至96年12│支出17987元       │          │                      │
│    │月      │                  │          │17987 （元）x12 （月）│
│    │        │                  │          │x2（人）= 431688（元）│
├──┼────┼─────────┼─────┼───────────┤
│７  │97年1 月│平均每人每月經常性│440592元  │兩造父母共2 人。      │
│    │至97年12│支出18358元       │          │                      │
│    │月      │                  │          │18358 （元）x12 （月）│
│    │        │                  │          │x2（人）= 440592（元）│
├──┼────┼─────────┼─────┼───────────┤
│８  │98年1 月│平均每人每月經常性│381846元  │兩造父母共2 人，惟其母│
│    │至98年9 │支出18358元       │          │黃中旗歿於98年9 月24日│
│    │月24日  │                  │          │，故僅得計算至該日。  │
│    │或至12月│                  │          ├───────────┤
│    │        │                  │          │父：                  │
│    │        │                  │          │18358 （元）x12 （月）│
│    │        │                  │          │= 220296（元）        │
│    │        │                  │          ├───────────┤
│    │        │                  │          │母：                  │
│    │        │                  │          │18358 （元）x 8又24/30│
│    │        │                  │          │（月）=161550（元）   │
├──┼────┼─────────┼─────┼───────────┤
│    │        │                  │          │                      │
│    │        │                  │0000000元 │                      │
│    │        │                  │          │                      │
│合計│        │                  ├─────┤                      │
│    │        │                  │（被告應分│                      │
│    │        │                  │擔1/5 ，即│                      │
│    │        │                  │625832元）│                      │
├──┴────┴─────────┴─────┴───────────┤
│註：元以下四捨五入。                                                  │
└───────────────────────────────────┘